【裁判字號】    98,台上,5899
【裁判日期】    981014
【裁判案由】    違反毒品危害防制條例等罪
【裁判全文】
最高法院刑事判決            九十八年度台上字第五八九九號
上  訴  人  甲○○
上列上訴人因違反毒品危害防制條例等罪案件，不服台灣高等法
院花蓮分院中華民國九十八年八月四日第二審判決（九十八年度
上訴字第六四號，起訴案號：台灣花蓮地方法院檢察署九十七年
度偵字第六七四、二四八八號），提起上訴，本院判決如下：
    主  文
原判決撤銷，發回台灣高等法院花蓮分院。
    理  由
本件原判決認定上訴人甲○○有其事實欄及附表欄所載販賣第一
級毒品海洛因及販賣第二級毒品安非他命犯行，因而撤銷第一審
關於上訴人所犯如原判決附表編號一、三、五、六所示販賣第一
、二級毒品罪暨定應執行刑部分之判決，改判仍論上訴人以如原
判決附表編號一所示連續販賣第一級毒品罪（累犯），量處有期
徒刑十年；及如原判決附表編號三所示販賣第二級毒品共三罪（
均累犯），每罪各量處有期徒刑七年二月，暨如原判決附表編號
五、六所示販賣第一級毒品共六罪（均累犯），每罪各量處有期
徒刑十五年二月，並就上訴人所犯上開各罪分別諭知相關之從刑
。另維持第一審就上訴人所犯如原判決附表編號二、四所示部分
，分別論以販賣第二級毒品及販賣第一級毒品罪（均累犯），各
量處有期徒刑七年二月及有期徒刑十五年二月，及就各罪分別諭
知相關從刑之判決，而駁回上訴人對於此二部分在第二審之上訴
，並就上述撤銷改判及駁回上訴部分所處之刑，合併定其應執行
之刑為有期徒刑十七年，並諭知販賣毒品所得財物計新台幣（下
同）一萬三千元沒收之，如全部或一部不能沒收時，以其財產抵
償之；固非無見。
惟查：(一)、施用毒品者對於毒品來源供述之憑信性與一般證人有
別，蓋其若供出毒品來源因而破獲者，依毒品危害防制條例第十
七條之規定，得減輕其刑，則其難免有為偵查機關誘導或為邀寬
減而為不實陳述之高度可能性存在，其供述之真實性自有合理之
懷疑。故施用毒品者所為毒品來源之供述，縱無瑕疵，仍須有其
他補強證據加以佐證，以擔保其陳述之真實性，始得採為被告販
賣毒品之罪證，俾貫澈刑事訴訟嚴格證明之基本原則。而此所謂
補強證據，雖不須嚴格限定其種類，但其內容必須與施用毒品者
關於毒品交易之供述具有相當程度之關聯性，在客觀上足使一般
人對於施用毒品者之供述無合理之懷疑存在，而得確信其為真實
者，始足以當之。本件原判決認定上訴人有如原判決附表編號一
所示連續販賣海洛因予石國威二次，及如同附表編號二所示販賣
安非他命予廖俊彥一次之犯行，係以證人（即施用毒品者）石國
威、廖俊彥均指證向上訴人購買毒品為其主要憑據，並佐以石、
廖二人本身均有施用毒品之事實，作為擔保其等陳述可信之補強
證據（見原判決第五頁第二十一、二十二行，第六頁第十七至十
九行）。然依前述說明，「施用毒品者」所為毒品來源之供述，
既須另有其他補強證據佐證，始能擔保其陳述之真實性，若僅以
施用毒品者本身有施用毒品之事實，作為擔保其陳述可信之佐證
，實與無補強證據無異。況施用毒品者本身「施用毒品」之事實
，與其所施用之毒品究係向何人購買或取得，似無論理上之關聯
性存在，以之作為其供述毒品來源可信之唯一佐證，亦非允洽。
原審並未調查本件是否尚有其他具有相當關聯性之補強證據，足
以證明石、廖二人所為向上訴人購買毒品之陳述確與事實相符，
僅以其二人均有施用毒品之事實，作為其等所為毒品來源供述為
可信之唯一佐證，依上揭說明，自與證據法則有違。(二)、原判決
認定上訴人有如其附表編號三所示販賣安非他命予廖俊彥三次，
及同附表編號六所示販賣海洛因予石國威二次之犯行，係分別以
廖俊彥、石國威之指證，為其主要憑據，並分別佐以廖、石二人
間（附表編號三部分）及上訴人與石國威間（附表編號六部分）
之電話監聽錄音譯文各一份，作為廖、石二人所述為可信之補強
證據（見原判決第七頁第四行，第九頁第一行）。但並未進一步
說明「廖、石二人間」，以及「上訴人與石國威間」電話監聽錄
音譯文之具體內容究竟為何，則上述電話監聽譯文內容與廖、石
二人所為毒品來源之供述是否具有相當關聯性，而得以擔保其等
供述之真實性？即無憑判斷。且上訴人於第一審及原審均否認有
上述電話通話之事實，辯稱伊當時已在監獄執行等語（見一審卷
第一三六頁，原審卷(二)第二十四頁）。原審未勘驗上述電話監聽
錄音帶（已扣案），以查明是否確為「廖、石二人間」及「上訴
人與石國威間」電話通話之聲音，並調查其等通話內容是否確與
交易毒品有關，復未說明上訴人前揭所辯何以不可採信之理由，
遽採為上訴人犯罪之佐證，亦嫌理由欠備。(三)、原判決依憑證人
廖俊彥在第一審指證向上訴人購買海洛因等語，並佐以證人許智
順於檢察官偵查中之陳述，認定上訴人有其附表編號四所示販賣
海洛因予廖俊彥一次之犯行（見原判決第七頁第九至二十行）。
但並未說明許智順於檢察官偵查中陳述之具體內容為何？則許智
順於偵查中所陳與廖俊彥關於毒品來源之供述是否具有相當關聯
性，而得以擔保其供述之真實性？即無從判斷，亦嫌理由欠備。
至原判決對於許智順於檢察官偵查中之陳述，雖以括弧註記「見
偵二卷頁3至頁4」（見原判決第七頁第十八行）。但本件並無註
記「偵二卷」之卷宗，而全部偵卷（含影本）第三至四頁內亦均
無原判決所指許智順之偵訊筆錄，究竟許智順之偵訊筆錄附於何
卷內？其內容為何？與廖俊彥關於毒品來源之供述是否具有相當
關聯性？此與許智順之偵訊筆錄得否作為上訴人犯罪之佐證攸關
，原判決未詳加審究釐清，遽行判決，亦嫌調查未盡。(四)、原判
決依憑許智順於第一審之指證，認定上訴人有如其附表編號五所
示與邱月英共同販賣海洛因予許智順四次之犯行（見原判決第七
頁倒數第十行至第八頁第九行）。但許智順本身為施用毒品之人
，其所為毒品來源之供述縱無瑕疵，仍須有其他補強證據加以佐
證，以擔保其陳述之真實性，始得採為上訴人販賣毒品之罪證。
乃原判決並未說明本件有何補強證據足以擔保許智順陳述之真實
性，僅以該證人與上訴人並無仇隙，無事實足認有何誣陷上訴人
之情形，遽採為認定上訴人與邱月英共同販賣海洛因四次之唯一
憑據，依首揭說明，其採證自非適法。(五)、共同正犯犯罪所得之
財物為新台幣時，因係合併計算，且於全部或一部不能沒收時以
其財產抵償之，為避免執行時發生重複沒收、抵償之情形，故各
共同正犯之間係採連帶沒收主義，於裁判時應諭知被告共同犯罪
所得之財物應與其他共同正犯連帶沒收之，如全部或一部不能沒
收時，應連帶抵償之。原判決認定上訴人與其女友邱月英（民國
六十八年生，已成年）共犯如原判決附表編號五所示之販賣第一
級毒品（海洛因）共四罪，每次各獲得財物一千元等情。倘若無
訛，則應於該部分判決主文諭知「甲○○共同犯販賣第一級毒品
共四罪，均累犯，每罪各量處有期徒刑十五年二月，每罪共同販
賣毒品所得各一千元，均應與共同正犯邱月英連帶沒收之，如全
部或一部不能沒收時，應以其等之財產連帶抵償之」。然原判決
附表編號五科刑欄僅諭知「甲○○……因販賣第一級毒品犯罪所
得各一千元沒收之，如一部或全部不能沒收時，以其財產抵償之
」，並未依據前述共犯連帶之法理諭知連帶沒收及連帶抵償之意
旨，依上述說明，於法自有未合。又原判決僅有一個附表，原判
決主文第二項所載「甲○○所犯如附表一、三、五、六所示之罪
」云云，應係「如附表編號一、三、五、六」之誤載，併予指明
。以上或為上訴意旨所指摘，或為本院得依職權調查之事項，應
認有撤銷原判決發回更審之原因。又本件檢察官起訴意旨指上訴
人販賣海洛因予許智順共「五次」（見起訴書第五頁附表５交易
價格欄所載）。第一審判決及原判決僅就其中「四次」予以論科
，對於起訴意旨所指另外一次販賣海洛因犯嫌，則未一併加以審
判。惟該部分與本件上訴部分並無審判不可分及上訴不可分關係
，本院無從併予審理，應由第一審法院依法補充判決，附此敘明
。
據上論結，應依刑事訴訟法第三百九十七條、第四百零一條，判
決如主文。
中    華    民    國  九十八  年    十    月   十四   日
                      最高法院刑事第八庭
                          審判長法官  洪  文  章
                                法官  王  居  財
                                法官  郭  毓  洲
                                法官  邱  同  印
                                法官  林  瑞  斌
      本件正本證明與原本無異
                                      書  記  官
中    華    民    國  九十八  年    十    月   十六   日
                                                Ａ


司法院資訊處製作；財團法人民間司法改革基金會備份。
